【裁判字號】    92,上易,2347
【裁判日期】    921009
【裁判案由】    背信等
【裁判全文】
臺灣高等法院刑事判決                          九十二年度上易字第二三四七號
    上  訴  人
    即 自訴 人  乙○○
    自訴代理人  吳西源律師
    被      告  甲○○
    選任辯護人  莊秀銘律師
                甘義平律師
                鄭旭廷律師
右上訴人因自訴被告背信等案件，不服臺灣臺北地方法院九十二年度自字第二九七號
，中華民國九十二年七月二十三日第一審判決,提起上訴，本院判決如左：
    主  文
上訴駁回。
    理  由
一、本件自訴意旨略以：自訴人乙○○為現職簡任十職等公務員，自民國（下同）八
    十五年間起，將薪俸儉用之餘款借貸於親友，本應依法申報各出貸債權，嗣因款
    項進出頻繁，且為陸續收回出貸之資金，乃於九十一年一月初，委託被告甲○○
    以其本人之名義至華南商業銀行台北南門分行（以下簡稱華銀南門分行）開立帳
    戶，並於開立完成後將存摺、印章、提款卡及密碼通知書交予自訴人乙○○收執
    自用，詎被告甲○○意圖謀取自訴人乙○○存放於上開帳戶之存款，竟於九十一
    年十二月三日向華銀南門分行謊稱存摺、印章、金融卡等皆遺失，而辦理掛失手
    續，並於換發存摺、印鑑後盜領自訴人乙○○存放於該帳戶內之存款約一百五十
    餘萬元。因認被告甲○○上開行為涉有刑法第三百四十二條第一項之背信罪及第
    二百十五條之業務登載不實罪嫌。
二、按犯罪事實應依證據認定之，無證據不得認定其犯罪事實。又不能證明被告犯罪
    者，應諭知無罪之判決，刑事訴訟法第一百五十四條第二項、第三百零一條第一
    項分別定有明文；而所謂認定犯罪事實之證據，係指足以認定被告確有犯罪行為
    之積極證據而言，該項證據自須適合於被告犯罪事實之認定，始得採為斷罪資料
    ，如未能發現相當證據，或證據不足以證明，自不能以推測或擬制之方法，以為
    裁判之基礎（參照最高法院二十九年上字第三一０五號、四十年台上字第八六號
    及三十年上字第八一六號判例）。又自訴人之指訴，係以使被告受刑事訴追為目
    的，是其陳述是否與事實相符，仍應調查其他證據以資審認，是必其所述被害情
    形無瑕疵可指，而就其他方面調查又與事實相符，其供述始足據為判決之基楚（
    參照最高法院三十二年上字第六五七號、五十二年台上字第一三００號判例）。
    至刑法第三百四十二條背信罪之成立，須以為他人處理事務為前提，所謂為他人
    處理事務者，係指受他人委任，而為其處理事務而言（參照最高法院四十九年度
    台上字第一五三０號著有判例）。
三、查本件上訴人即自訴人乙○○據以認定被告甲○○涉有刑法第三百四十二條第一
    項及第二百十五條之犯行，無非係以：被告甲○○受自訴人乙○○委託而開立帳
    戶借其使用，竟謊報遺失辦理掛失而盜領存款為其主要論據，並有其提出之存摺
    、印文及密碼通知書影本各一件在卷可稽。訊據被告甲○○供承右揭開立銀行帳
    戶，並將存摺、印章、提款卡及密碼通知書交予自訴人收執，嗣以存摺、印章等
    遺失為由而辦理掛失手續及提領該帳戶內存款一百五十餘萬元等事實，然堅決否
    認有何背信及業務登載不實犯行，辯稱：伊所開立之上開帳戶係供其與自訴人乙
    ○○共同使用，而所提領之款項均係伊本人先前所存入之款項等語。查被告甲○
    ○右揭在華南商業銀行台北南門分行開立活期儲蓄存款帳號000－00－00
    0000－0號乙節，並有自訴人乙○○所提出之該帳號存摺及密碼通知書影本
    各一件附卷可稽，而自訴人雖以被告開立上開帳戶係為供其所使用，惟被告則辯
    稱該帳戶係其與自訴人共同使用，茲依自訴人於原審法院審理時供稱伊從八十五
    年開始有些錢放點高利貸，而因為伊從八十六年開始，因服務單位不同，必須要
    申報財產，而借貸在外面的錢，數額無法確定及陸續在回收款項，所以才想借用
    別人帳戶存款，伊當時與被告並沒有任何約定，也沒有約定要借用帳戶多久，伊
    只是借被告的名義開立帳戶，被告從來沒有替伊處理事務云云（見原審卷九十二
    年五月二十二日訊問筆錄），自訴人之代理人林復宏律師於原審法院審理時，經
    詢以被告究為被告處理何種事務時，亦陳稱：「我們認為就是被告出借名義讓我
    們開立帳戶」云云（見原審卷第一二九頁），依此自訴人等所述，自訴人僅係借
    用被告名義開立之帳戶，被告亦不否認其開立之上揭帳戶並係供自訴人使用之事
    實，則被告既僅係以其名義開立銀行帳戶並提供自訴人使用而已，自訴人並未委
    任被告處理何事務，自訴人並保管系爭銀行帳戶之存摺、印章及金融卡等，由自
    訴人自行存、提該帳戶之款項，並非委由被告處理，是被告既未受自訴人委任而
    為其處理事務，依首揭說明，自難以上開背信罪名相繩。至自訴人雖借用被告名
    義開立之銀行帳戶存提款項，惟系爭銀行帳戶既係以被告名義開立，就自訴人與
    被告之內部關係而言，自訴人僅係借用被告所有之銀行帳戶，而就外部關係而言
    ，系爭銀行帳戶仍屬被告所有，被告非不得使用系爭銀行帳戶，茲被告坦承自系
    爭銀行帳戶提領一百五十八萬元之事實，惟以該款項係其所存入帳戶內之錢，而
    此雖為自訴人所否認，兩造就該一百五十八萬元究屬何人所有各執一詞，然查系
    爭銀行帳戶既屬被告所有，自訴人僅係借用被告所有銀行帳戶存提款項，並由自
    訴人自行處理，被告並非代自訴人持有該款項，核與刑法侵占罪之侵占自己持有
    他人之物構成要件有間，亦難令被告負侵占之刑責，附此明。至刑法第二百十
    條所稱之偽造文書，係以無制作權之人冒用他人名義而制作該文書為其構成要件
    ，是被告縱曾辦理掛失手續，然其所填寫之相關申請掛失文件，既均係以其本人
    名義為之，自難以偽造文書罪名相繩。又刑法第二百十五條之業務登載不實罪，
    係以從事業務之人，明知為不實之事項，而登載於其業務上作成之文書，足以生
    損害於公眾或他人，為構成要件，屬於身分犯之一種，故非從事該項業務之人，
    除有與特定身分、關係者共犯情形，得依刑法第三十一條第一項規定處理外，即
    無成立該罪之餘地，至若他人明知為不實之事項，而使從事業務者，登載於其業
    務上作成之文書，因本條文無如同法第二百十四條（使公務員登載不實罪）之相
    類規定，法律既無處罰明文，亦不能再擴張援引間接正犯之理論論處，最高法院
    八十六年度台上字第五一二五號及八十八年度台上字第三一一六號分別著有判決
    可資參照。是被告甲○○即使係向銀行人員謊報遺失而使銀行人員同意其變更印
    鑑及存摺，核屬非從事業務之人使不知情之從事業務之人登載不實之事項於其業
    務上作成文書之行為，而現行法律並無相關之處罰明文，參諸上開之說明，亦難
    援引間接正犯予以以處罰。綜上所述，自訴人所指訴被告涉有之上開背信（或其
    上訴意旨所指涉之侵占犯行）及業務登載不實犯行，均尚屬不能證明，自訴人與
    被告間就系爭銀行帳戶內款項之歸屬，核屬民事糾葛，應循由民事訴訟程序解決
    ，被告所辯並無背信（或侵占）及業務登載不實犯行，應堪採信，原審因而以並
    無積極證據足資證明被告有自訴人指訴之犯行，而為被告無罪之諭知，經核並無
    不合，自訴人上訴意旨猶執陳詞認被告辦理掛失手續及自系爭銀行帳戶提領一百
    五十餘萬元之行為，應犯刑法背信、侵占及業務登載不實等罪責，實尚難認有理
    由，應予駁回。
據上論斷，應依刑事訴訟法第三百六十八條，判決如主文。
中      華      民      國    九十二    年      十      月      九      日
                              臺灣高等法院刑事第三庭
                                  審判長法  官  張  連  財
                                        法  官  林  明  俊
                                        法  官  張  傳  栗
右正本證明與原本無異。
不得上訴。
                                        書記官  秦  慧  榮
中      華      民      國    九十二    年      十      月     十三     日


司法院資訊處製作；財團法人民間司法改革基金會備份。
